臺灣彰化地方法院刑事判決　　　　　　　　　　　　　九十一年度易字第一三號
　　公　訴　人　臺灣彰化地方法院檢察署檢察官
　　被　　　告　乙○○
　　被　　　告　丁○○
右列被告等因違反動產擔保交易法案件，經檢察官提起公訴（九十年度偵字第三０六
０號、九十年度偵緝字第三三七號），本院判決如左：
    主  文
乙○○、丁○○共同動產擔保交易之債務人，意圖不法之利益，將標的物出質，致生
損害於債權人，各處拘役參拾日，如易科罰金，均以參佰元折算壹日。
    事  實
一、乙○○、丁○○係朋友，因丁○○需要使用自用小客車，卻苦於信用不佳而無法
    向金融機構貸得款項購車，經乙○○之同意，由丁○○以乙○○之名義，於民國
    （下同）八十八年七月間，向南陽實業股份有限公司彰化縣員林鎮營業所購買三
    陽廠牌二千C.C.自用小客車一輛（車牌號碼Ａ７─９６８９號，引擎號碼 AA-AN
    18072 號），並以乙○○之名義，提供上開自用小客車為擔保，與慶豐商業銀行
    股份有限公司（以下簡稱「慶豐銀行」）訂定車輛動產抵押契約及貸款契約，向
    該銀行借貸新臺幣（以下同）六十五萬元，於八十八年八月九日向公路局台中監
    理所彰化監理站辦妥動產抵押權設定登記，乙○○因而為動產擔保交易之債務人
    。雙方約定借款期間自八十八年八月四日起至九十二年八月四日止，乙○○應自
    借款日起分四十八期（每期一個月），按期平均攤還本息，且抵押物應存放在彰
    化縣芳苑鄉○○村○○路○○段四四一巷三號乙○○住處，於借款未付清前，該
    抵押物不得任意遷移、出賣、出質、出租、再抵押或為其他處分；詎丁○○以乙
    ○○之名義取得上開抵押物後，因與乙○○均缺錢花用，竟共同基於意圖不法利
    益之犯意聯絡，僅返還十五期後即拒不付款，並於八十九年七、八月間某日，由
    丁○○駕駛上開自小客車負載乙○○，共同至位於雲林縣虎尾鎮、其等不知情友
    人林泊偉處，將該車出質典當與林泊偉而得款共十二萬元，由乙○○分得二萬元
    花用，而丁○○則分得十萬元花用，致慶豐銀行無法依前述車輛動產抵押契約占
    有動產抵押標的物，進而依動產擔保交易法行使取償之權益，而受有損害。嗣因
    慶豐銀行於九十年二月十六日，將首揭債權及動產抵押權讓與朝欽實業股份有限
    公司（以下簡稱「朝欽公司」），朝欽公司屢經派員催討，均遭置之不理，且發
    現該車已被遷移出所指定存置地點，始循線得知上情。
二、案經被害人朝欽公司訴由台灣彰化地方法院檢察署檢察官偵查起訴。
    理  由
一、右揭事實，業據被告乙○○坦誠不諱，被告丁○○則雖坦承有借用乙○○之名義
    購買上開車輛，並以之申辦動產抵押擔保貸款之事實，惟於本院調查及審理時否
    認有與乙○○共同將該車出質與林泊偉之情事，辯稱：當天是乙○○要伊開車至
    虎尾，伊不知道當天要典當車子，乙○○典當後，是伊請朋友來載伊等回去，於
    回家途中乙○○有拿十萬元給伊，但因先前乙○○有向他借錢，伊認為該筆錢是
    乙○○要還伊的云云，然查：被告丁○○於偵查中已供認：「當初是由伊與乙○
    ○、甲○○一起去看車，由伊決定買該部汽車，因伊信用破產，無法貸款購車，
    商量後經乙○○之同意以其名義購買，連帶保證人丙○○、甲○○都是伊找的，
    陳山林則不認識，該車購買後大部分由伊使用，乙○○偶爾一、二次使用。於八
    十九年七、八月間，因伊與乙○○兩人都缺錢使用，乃共同將車開至雲林縣虎尾
    鎮乙○○的朋友林泊偉所經營之電機行兼賣中古車之車行，將該車以十二萬元點
    當給林泊偉，由乙○○取得二萬元，丁○○則取得十萬元花用。」等語，核與被
    告乙○○於本院調查時所供稱：「我有陪丁○○去看車，但訂車時我沒有在場，
    丁○○有事先告訴我要以我的名義訂車，車子也是業務員直接交給丁○○使用，
    車款全都是丁○○付的。我只有於貸款契約書上的立契約書人甲方上簽名，這是
    業務員拿去我家讓我簽的。貸款契約書、抵押契約書上的印章是我授權業務員幫
    我刻印章，但不是我蓋的。連帶保證人陳山林應該是業務員找的，林世馳是我與
    丁○○的朋友，是丁○○找林世馳來當連帶保證人、丙○○我不認識，應該是丁
    ○○的母親。八十九年七、八月，我們一起開車去雲林虎尾鎮○○○○○道我要
    把車子拿去典當。典當後，立即就將典當所得的錢交給他。」等語，情節相符，
    復經本院核對卷附之貸款契約書，其上乙○○之簽名，與乙○○於偵查中及本院
    調查時所為之簽名，筆跡相同，車輛動產抵押契約書上乙○○之簽名則顯有不同
    ，益徵被告乙○○所述應無虛偽，再參以典當當天，係由被告丁○○開車搭載被
    告乙○○前往，當天被告丁○○亦有分得款項，且係由丁○○委請朋友載其與乙
    ○○回家，被告丁○○既係該車實際上之車主，且該車大部分由其使用，其亦有
    支付車款，被告丁○○豈會對該車之去向不加聞問？顯有悖於常情，是其事後翻
    異其詞，辯稱：伊不知乙○○將該車點當云云，顯係飾卸之詞，不足採信。此外
    ，復有動產擔保交易動產抵押設定債權人變更登記申請書、車輛動產抵押契約書
    、貸款契約、債權移轉證明書、被告乙○○繳款明細表、照片等附卷可資佐證，
    綜上所述，被告乙○○為動產擔保交易之債務人，其於繳納十五期之分期款後即
    未再繳納，復與丁○○共同將標的物出質，致慶豐銀行追索無著而受有損害，本
    件事證明確，被告等犯行已堪認定。
二、按動產擔保交易法第三十八條規定動產擔保交易之債務人，意圖不法之利益，將
    標的物遷移、出賣、出質、移轉、抵押或為其他處分，致生損害於債權人者，處
    三年以下有期徒刑、拘役、或科或併科六千元以下罰金，此項規定，係因特定關
    係成立之罪，其犯罪主體，須為動產擔保交易之債務人，亦即限於依法訂立動產
    抵押在契約上負有債務之人，為構成本罪之特別構成要件。至債務人之法定代理
    人，或其他利害關係人，除有刑法第三十一條教唆、幫助或與債務人共同實施之
    情形應以共犯論外，不能單獨成立本罪（參酌最高法院八十四年度台非字第一四
    ０號裁判意旨）。被告丁○○固非依法訂立動產擔保抵押契約，而為法律上之動
    產擔保交易債務人，然與動產擔保交易債務人之被告乙○○共同將標的物出質之
    事實，已如前述。故核被告乙○○所為，係犯動產擔保交易法第三十八條之罪；
    又依刑法第三十一條第一項：因身分或其他特定關係成立之罪，其共同實施或教
    唆幫助者，雖無特定關係，仍以共犯論，是被告丁○○所為，亦犯動產擔保交易
    法第三十八條之罪。其二人間具有犯意聯絡及行為分擔，為共同正犯。爰審酌被
    告等之品行、犯罪之動機、目的、手段、及被告犯罪後態度等一切情狀，分別量
    處如主文所示之刑，並依新修正之刑法第四十一條第一項前段規定諭知易科罰金
    之折算標準（按刑法第四十一條原規定最重本刑為三年以下有期徒刑以下之刑之
    罪，而受六個月以下有期徒刑或拘役之宣告者，得易科罰金。惟該條文業經立法
    院三讀通過修正為最重本刑為五年以下有期徒刑以下之刑之罪，而受六個月以下
    有期徒刑或拘役之宣告，得易科罰金，並經總統於九十年一月十日以日華總一義
    字第九０００００三八００號公布，自九十年一月十二日起生效，本件被告所犯
    係最重本刑為三年以下有期徒刑之罪，依修正前之刑法第四十一條本即得易科罰
    金，惟刑法第四十一條既經修正，被告犯罪行為亦在修正前，本件仍應援引修正
    後之刑法第四十一條第一項前段，併予敘明），以示懲儆。
據上論斷，應依刑事訴訟法第二百九十九條第一項前段，動產擔保交易法第三十八條
，刑法第十一條前段、第三十一條第一項、第二十八條、修正後刑法第四十一條第一
項前段，罰金罰鍰提高標準條例第一條前段、第二條，判決如主文。
本案經檢察官吳憲明到庭執行職務。
中      華      民      國    九十一    年      五      月    二十一    日
                            臺灣彰化地方法院刑事第一庭
                                    審判長法      官  葉  榮  郎
                                          法      官  洪  志  賢
                                          法      官  簡  璽  容
右正本證明與原本無異。
如不服本判決，應於判決送達後十日內向本院提出上訴狀（須附繕本）。
告訴人或被害人對於判決如有不服具備理由請求檢察官上訴者，其上訴期間之計算係
以檢察官收受判決正本之日期為準。
                                          法院書記官  王  惠  嬌
中      華      民      國    九十一    年      五      月    二十二    日
動產擔保交易法第三十八條
動產擔保交易之債務人，意圖不法之利益，將標的物遷移、出賣、出質、移轉、抵押
或為其他處分，致生損害於債權人者，處三年以下有期徒刑、拘役或科或併科六千元
以下之罰金。
